【裁判字號】    88,訴,1423
【裁判日期】    890510
【裁判案由】    誣告
【裁判全文】
臺灣板橋地方法院刑事判決                        八十八年度訴字第一四二三號
    公  訴  人  臺灣板橋地方法院檢察署檢察官
    被      告  丙○○○
右列被告因誣告案件，經檢察官提起公訴〔八十八年度偵字第六八五號〕，本院判決
如左：
    主  文
丙○○○無罪。
    理  由
一、公訴意旨略以：被告丙○○○明知其前曾同意拋棄繼承，書立繼承拋棄書，並約
    定由兄長甲○○給付新台幣〔下同〕壹拾萬元為代價，詎事後知悉被繼承人林烏
    番尚有多筆遺產，不甘僅分得壹拾萬元，雙方致生齟齬，竟意圖使甲○○受刑事
    處分，於民國〔下同〕八十六年八月十六日具狀向臺灣板橋地方法院檢察署虛構
    稱「伊未拋棄繼承，亦未在拋棄書上簽名。甲○○偽造文書，更改繼承拋棄書被
    繼承人林烏番之死亡日期及拋棄日期」等不實之事實，因認被告涉刑法第一百六
    十九條第一項之誣告犯嫌云云。
二、按犯罪事實應依證據認定之，無證據不得推定其犯罪事實，又不能證明被告犯罪
    應諭知無罪之判決，刑事訴訟法第一百五十四條、第三百零一條第一項定有明文
    。次按告訴人之告訴係以使被告受刑事訴追為目的，是其指訴是否與事實相符，
    仍應調查其他證據以資審認〔五十二年台上字第一三００號判例〕。又認定犯罪
    事實應憑積極證據，倘積極證據不足以為不利於被告事實之認定時，即應為有利
    被告之認定，更不必有何有利之證據，最高法院三十年上字第八一六號著有判例
    ，所謂「積極證據足以為不利被告事實之認定」，依據同院七十六年臺上字第四
    九八六號判例意旨，係指據為訴訟上證明之全盤證據資料，在客觀上以達於通常
    一般之人均不致於有所懷疑，而得確信被告確曾犯罪之程度；若未達到此一程度
    ，而有合理懷疑之存在時，即無從為被告有罪之確信。公訴人認被告涉前開犯嫌
    ，係以告訴人甲○○之指訴，被告丙○○○於偵訊中之簽名與繼承拋棄書上「丙
    ○○○」簽名，頗為近似，被告於六十三年七月十八日向臺北地方法院民事庭起
    訴請求履行協議，並於起訴書載明：「因先祖父林烏番所遺留遺產問題，雙方協
    議原告〔即丙○○○〕放棄繼承權，被告〔甲○○〕給付拾萬元，並訂明本協議
    書簽訂之日被告〔甲○○〕先給付貳萬元等為據，因認被告涉前開犯嫌；訊據被
    告丙○○○，否認犯罪，辯稱：「我只是爭取我自己的權益」、「沒有〔把繼承
    權拋棄〕」、「有〔於八十六年八月十六日具告訴狀告訴甲○○涉偽造文書犯嫌
    〕，也是我妹妹〔指高桂子〕跟我說我還有土地，我去調查才知道被賣了」〔參
    見本院卷第七八頁〕、「〔八十八年度偵字第六八五號卷第八頁至第十頁所附收
    據〕我哥哥〔指甲○○〕分期給我，我有收到」、「我不可能拋棄」〔參見本院
    卷第八一頁〕、「〔協議書〕這我也是被騙的」、「我沒有誣告」〔參見本院卷
    第八二頁，第八四頁同旨〕、「我真的沒有拋棄繼承，我只要爭取我的東西回來
    而已」、「沒有〔書立拋棄繼承權之拋棄書〕，我只在我哥哥要合建時，我跟合
    建的建商談過一次而已」〔參見本院卷第五八頁〕、「〔寫協議書〕是要給人蓋
    房子，不是要拋棄的」、「是的〔指協議書係丙○○○簽名〕，但當時沒寫這樣
    ，是後來告訴人〔甲○○〕再寫的」〔參見本院卷第五九頁〕、「有〔委託藍庚
    元律師代理訴求甲○○給付捌萬元〕」、「〔八十八年度偵字第六八五號卷所附
    收據〕這簽名不是我簽的」、「有〔指和解後甲○○依和解意旨給付款項與丙○
    ○○〕，分期付清的」、「〔繼承拋棄書〕我沒有寫，簽名亦不是我的，我不可
    能拋棄的，這張也是我妹妹乙○○交給我的，當時我哥哥說要給我們錢，所以我
    們才簽的，但賣了就沒給我們，所以我妹妹才跟我告他〔甲○○〕」、「〔拋棄
    書〕這確實不是我寫的，印章我看不出來」〔參見本院卷第六一頁〕、「有〔領
    印鑑證明〕，六十二年，我哥哥〔甲○○〕說，土地要給人蓋房子，我才給的印
    鑑證明，當時我伯伯的兒子也在場」〔參見本院卷第三八頁〕等。查：
    〔一〕按「誣告罪之成立，須其申告內容完全出於憑空捏造，若所告尚非全然無
          因，衹因缺乏積極證明致被告不受訴追處罰者尚難遽以誣告論罪。」〔最
          高法院四十三年台上字第二五一號判例意旨參照〕。查被告丙○○○、告
          訴人甲○○均係「林田土」之子女，林田土為被繼承人林烏番之「螟蛉子
          」，林田土早於日據時期「昭和拾玖年拾月拾壹日死亡」，此有除戶謄本
          足參〔附臺灣板橋地方法院檢察署八十六年度偵字第一七三五０號卷第九
          頁至第十七頁〕，被繼承人林烏番於『五十五年九月一日』死亡，亦有死
          亡診斷書影本足佐〔附八十七年度偵續字第二一號卷第九七頁〕，乃由告
          訴人甲○○、被告丙○○○等共同繼承被繼承人林烏番之遺產。依當時施
          行有效之修正前民法第一千一百七十四條規定「繼承人得拋棄其繼承權。
          」、「前項拋棄，應於知悉其得繼承之時起二個月內，以書面向法院、親
          屬會議或其他繼承人為之。」，析言之，逾知悉被繼承人林烏番死亡之日
          起貳個月之法定期間，即無「拋棄繼承」可言。再查，告訴人甲○○於涉
          嫌偽造文書一案中供明「六十二年四月〔辦理繼承〕」〔參見八十六年度
          偵字第一七三五０號卷第四五頁反面〕，據所供辦理繼承之時間推之，已
          逾繼承人拋棄繼承之期間，即難想像被告丙○○○如何「拋棄繼承」，又
          被告丙○○○提出「協議書」影本一件〔附本院卷第六四頁、第六五頁〕
          ，上載與告訴人甲○○協議之日期為「六十一年六月二十八日」，雖協議
          書載「乙方〔指被告丙○○○〕放棄遺產所有權全部，同意由甲方〔林一
          郎〕繼承，其條件由甲方付給乙方新台幣壹拾萬元」，有上開協議書影本
          足佐，析被告丙○○○與告訴人甲○○『逾』拋棄繼承期間為上開協議之
          真意，不在由被告丙○○○「拋棄繼承」，乃在「拋棄因繼承所取得之財
          產，核與繼承之拋棄，係指繼承人否認自己開始繼承效力之意思表示迥然
          有別」〔最高法院八十四年度台上字第二一七五號民事判決意旨參照〕，
          被告丙○○○於六十三年七月十八日向臺灣臺北地方法院起訴請求甲○○
          履行協議，於起訴書事實及理由欄，亦明載斯旨，有起訴狀影本足參〔附
          八十八年度偵字第六八五號卷第四頁、第五頁〕，據被告丙○○○訴求林
          一郎履行協議一案，不足認被告丙○○○所訴「未拋棄繼承」一節為『虛
          構』。
    〔二〕查系爭「繼承權拋棄書」，原載拋棄日期暨被繼承人林烏番之死亡日期均
          係「伍拾陸年壹月貳拾日」，嗣確經更改為「伍拾伍年拾月壹日」，有該
          「繼承權拋棄書」影本足佐〔附八十六年度偵字第一七三五０號卷第三頁
          〕，被告訴稱：「甲○○偽造文書，更改繼承拋棄書被繼承人林烏番之死
          亡日期及拋棄日期」，安得謂之為「不實之事實」？細酌公訴人於八十七
          年度偵續字第二一號不起訴處分書謂：「『繼承權拋棄書』上有關林烏番
          逝世日期之修改既與林烏番真正病故之日期相符，自無不實可言」〔參見
          八十七年度偵續字第二一號卷第一一七反面〕，亦明認「繼承權拋棄書」
          確經人『更改』，據此，曷從謂被告涉誣告犯嫌？又「繼承權拋棄書」原
          載拋棄日期「伍拾陸年壹月貳拾日」，已逾拋棄繼承之法定期間，將之更
          改為「法定期間內」『拋棄繼承』，使生「拋棄繼承」之效果，尤難謂行
          為人無涉於偽造文書犯嫌，被告丙○○○訴稱「甲○○偽造文書，更改繼
          承拋棄書被繼承人林烏番之死亡日期及拋棄日期」，無『不實』可言。
    〔三〕質諸告訴人甲○○「繼承權拋棄書，何人寫的？」，告訴人甲○○答稱：
          「不是我寫的，是代書寫的」，續質以：「你妹妹〔指被告丙○○○〕是
          否有寫這張拋棄書給你？」，答稱：「『我也不知道』，這張可能是被告
          我妹妹去代書那兒拿的」〔參見本院卷第八０頁〕，析索之，苟被告確曾
          書立『繼承權拋棄書』，並對同一順位之繼承人甲○○為拋棄繼承之意思
          表示，告訴人甲○○何來『我也不知道』？又『繼承權拋棄書』之署押『
          丙○○○』，審視其運筆方向，其中『陳』字、『林』字之『東』、『木
          』下『左撇』暨『右捺』筆劃『兩相連』且『跨』『中豎』〔參見八十六
          年度偵字第一七三五０號卷第三頁〕，被告丙○○○於偵審中之署押『陳
          』字、『林』字之『東』、『木』下『左撇』暨『右捺』筆劃『不相連』
          且『不跨中豎』〔參見八十六年度偵字第一七三五０號卷第二六頁反面、
          第四六頁正面、八十七年度偵續字第二一號卷第二一頁正面、第二九頁正
          面、第九五頁正面、第九六頁正面、八十八年度偵字第六八五號卷第二八
          頁正面、第四三頁正面、本院卷第三０正面、第三八頁正面、第六二頁正
          面〕，如何得謂「被告丙○○○於偵訊中之簽名與繼承拋棄書上『陳林照
          子』簽名，頗為近似」？又前開『繼承權拋棄書』與署押『高桂子』未載
          拋棄日期之『繼承權拋棄書』為『同一底稿』，有上開二紙『繼承權拋棄
          書』足參〔附八十六年度偵字第一七三五０號卷第三頁、第五九頁〕，惟
          本案訟爭之『繼承權拋棄書』，其中關於『丙○○○』之『署押』、被繼
          承人林烏番之『死亡日期』更改前後、拋棄繼承日期更改前後，其字跡『
          墨色』『同一』，據此推之，於『繼承權拋棄書』上署押『丙○○○』之
          人，與書立、更改『死亡日期』、『拋棄繼承日期』之人，應可疑其係同
          一人，以此情節酌之，被告丙○○○訴稱：「伊未拋棄繼承，亦未在拋棄
          書上簽名」，自非全然無因，未便遽執誣告罪責相繩。
    〔四〕綜據本案全盤事證，不足生被告確有誣告犯行之確信，本案在客觀上未達
          於通常一般之人均不致於有所懷疑，而得確信被告確曾犯罪之程度，此外
          ，復查無其他積極確切之事證，足認被告涉公訴人起訴之犯嫌，當屬不能
          證明被告犯罪，爰依法為無罪之諭知。
據上論斷，應依刑事訴訟法第三百零一條第一項，判決如主文。
本案經檢察官李海龍到庭執行職務
中      華      民      國      八十九      年    五      月    十      日
                                      臺灣板橋地方法院刑事第五庭
                                          法  官  陳  福  來
右正本證明與原本無異
如不服本判決應於送達後十日內向本院提出上訴狀
                                          書記官  陳  春  銘
中      華      民      國      八十九      年    五      月   十六     日


司法院資訊處製作；財團法人民間司法改革基金會備份。
